【裁判字號】    89,台上,2060
【裁判日期】    890908
【裁判案由】    給付借款
【裁判全文】
最高法院民事判決                              八十九年度台上字第二○六○號
    上  訴  人  甲○○
                        送達.
    被上 訴 人  乙○○
                丙○○
右當事人間請求給付借款事件，上訴人對於中華民國八十八年五月五日台灣高等法院
花蓮分院第二審判決（八十六年度上字第五五號），提起上訴，本院判決如左：
    主  文
原判決關於駁回上訴人對於被上訴人丙○○之上訴及該訴訟費用部分廢棄，發回台灣
高等法院花蓮分院。
其他上訴駁回。
第三審訴訟費用關於駁回其他上訴部分，由上訴人負擔。
    理  由
本件上訴人主張：被上訴人乙○○於民國六十九年七月一日授權訴外人林春南與伊訂
立合建契約，由伊提供土地，乙○○提供資金興建房屋，七十年間開工，因資金不足
，陸續向伊借款，嗣於七十一年三月間乙○○入獄服刑，由其妻即被上訴人丙○○接
續該工程施作，乃向伊借款或要求墊支工程款，因無法清償，而商議將其應收房屋價
款之債權讓與伊收取，以抵償借款之債務，如不足額，丙○○負責補償。詎伊為被上
訴人墊支工程款等，除房屋價款抵銷外，乙○○尚欠新台幣（下同）二十六萬一千七
百二十一元，丙○○尚欠一百一十萬三千二百六十九元等情，求為命乙○○給付二十
六萬一千七百二十一元、丙○○給付一百一十萬三千二百六十九元，並各加付法定遲
延利息之判決。
被上訴人則以：被上訴人乙○○否認向上訴人借款，上訴人提出之本票及欠款明細表
不能作為借款之憑證；被上訴人丙○○因其夫乙○○入獄服刑，接續該項工程，因資
金不足，而與上訴人約定，由上訴人收取之房屋價款，充扺其墊支工程款，其性質屬
委任，並非借貸，且上訴人請求之範圍，有不屬工程款及材料費者如利息、水費、電
費、代書費、土地分割規費、增值稅、測量費、土地界標誌、水圳租金等，足證丙○
○與上訴人間並無金錢借貸或將墊款轉為借貸之合意。縱認上訴人墊支工程款為借貸
，亦僅就其收取之房屋價款及其所墊支工程款二者相扺，尚有餘欠始得請求給付，而
上訴人收取之房屋價款計一百十八萬七千五百四十八元，已超過其所墊支工程款之金
額，自不得再向丙○○請求給付等語，資為抗辯。
原審以：上訴人主張之事實，固提出被上訴人簽發之本票影本十張、債權憑證、收據
各二份、合建房屋契約書、乙○○書立之切結書、丙○○書立之同意書、帳目明細表
、欠款明細表及收據明細總表各一件為證。惟按當事人主張有利於己之事實者，就其
事實有舉證之責任。民事訴訟法第二百七十七條定有明文。主張法律關係存在之當事
人，就該法律關係發生所須具備之特別要件，應負舉證之責任。故當事人主張有金錢
借貸關係存在，須就其發生所須具備之特別要件即金錢之交付及借貸意思表示互相一
致負舉證之責任，若僅證明有金錢之交付，未證明借貸意思表示互相一致者，尚不能
認為有金錢借貸係存在。查上訴人主張乙○○積欠借款二十六萬一千七百二十一元之
事實，為乙○○所否認，依上說明，此部分事實，自應由上訴人負舉證之責。上訴人
固提出乙○○簽發之本票及上訴人自製之借款明細表、單據為證。然本票為無因證券
，票據非可代替借據，持有票據尚不足證明有借貸關係；而上訴人自製之借款明細表
，上訴人固有支付訴外人鄭家謙、曾維淦、新慶美行：：等工程款、材料費及水電費
，然本件墊支工程款及材料費之契約，當事人係上訴人與丙○○，有上開丙○○書立
之同意書可按。上訴人與乙○○間並無此約定，自不能逕以上訴人與丙○○之契約拘
束乙○○。至於證人蘇連益、楊榮和在另案詐欺刑事案件雖證稱係乙○○入獄執行後
，代墊工程款、材料款等與丙○○會帳情形，但與此部分無關。而楊榮和、蘇連益所
出具之證明書雖謂上訴人貸款給乙○○云云，核與上開證據不符，尚不足以證明乙○
○有向上訴人借款。次按稱消費借貸者，謂當事人約定，一方移轉金錢或其他代替物
之所有權於他方，他方以種類、品質、數量相同之物返還之契約。又消費借貸，因金
錢或其他代替物之交付，而生效力。民法第四百七十四條、第四百七十五條定有明文
。故一般消費借貸契約，具有要物性，須有貸與物之交付。但貸與物之交付，不以現
實交付為限，凡與現實交付有同等效力者，如就已經存在之金錢或其他代替物之債務
，由當事人合意轉換為消費借貸等，均與現實交付同。故金錢消費借貸之成立，不以
貨幣之現實授受為必要，如因買賣或其他原因，借用人以其對於貸與人所負之金錢債
務，作為金錢借貸所應交付之金錢，而合意成立消費借貸，亦應解為已具要物性。此
外，金錢或其他代替物之交付，雖為消費借貸之成立要件，但先因消費借貸以外之原
因，而負金錢或其他代替物之債，嗣後由當事人約定其物為消費借貸之標的，以成立
消費借貸者，自亦無妨，學理上此為準消費借貸，以消費借貸必有交付之行為，而此
則無交付之行為，僅依當事人之意思表示而成立，亦為消費借貸之一種，類推適用消
費借貸之有關規定。查丙○○於七十一年七月二十四日書立同意書同意上訴人墊支工
程款及材料費，從其收取五戶之房屋價款中抵銷，如不足額，丙○○負責補償之事實
，為兩造不爭執，且有該同意書可稽，應屬實情。則丙○○與上訴人間就上訴人支墊
款部分，為貸借標的，曾經會算，雖無直接交付，但由丙○○簽發上開本票為清償方
式，揆諸前揭說明，核其性質屬準消費借貸，上訴人依消費借貸之法律關係請求，即
屬有據。而上訴人同意直接支付款項予廠商及工人，要無為被上訴人處理未完成建物
事務之合意，與委任之要件不合，且與丙○○間既墊支款項之合意，自有法律上之原
因，亦與無因管理迥異。是被上訴人辯稱依上開約定上訴人代位清償，屬於委任或無
因管理，不具消費借貸之性質云云，殊不足取。惟查上開同意書載明：「……支出五
戶工程款及材料費，日後全部完成時，此五客戶尚欠房屋款，全部由地主甲○○（即
上訴人）收取，抵銷工程費、材料費，如此款尚欠不足，……丙○○負責補償……。
」等語，由此可知雙方之合意範圍，在未完成之五戶建物之工程款、材料費。而上訴
人所提之單據、明細表，究為有關此五戶建物，抑或全部二十三戶建物之墊支款項，
已年久難查考，且上訴人請求丙○○給付金額，依上開同意書之內容，為工程款、材
料費，惟其提出之明細表列有利息、租金、稅金、水電費……等費用，核與工程款、
材料費無涉，此部分之墊支款，自不能以消費借貸之法律關係為請求。且上訴人主張
請求一百十萬三千二百六十元，扣除不在同意書範圍內之墊支款項如利息十三萬餘元
、租金、水電費……等，餘額尚不足一百零二萬元，依上開約定，與上訴人自認已向
此五戶建物買受人收取房屋價款一百零二萬二千八百零七元，二者抵銷，丙○○亦為
抵銷之抗辯，則上訴人已無餘額得以請求丙○○給付。綜上所述，上訴人既未能舉證
乙○○有向其借款，且其收取之房屋價款及其所墊支工程款二者相扺，已無餘額得以
請求丙○○給付。從而，上訴人依借貸之法律關係，請求被上訴人返還借款，為無理
由，不應准許。爰維持第一審所為上訴人敗訴之判決，駁回其上訴。
原判決關於駁回上訴人對於被上訴人丙○○之上訴部分：
惟查被上訴人在第一審自認系爭本票經過會算後始簽發，表示承認等情（見一審卷一
六三頁正面），上訴人稱原證七之二（即丙○○七十一年十月十四日簽發面額八萬六
千三百一十六元本票）部分已扣除收取鄭家謙等五戶價款計二十九萬九千元，原證七
之四（即丙○○七十一年五月十五日簽發面額五萬六千三百三十六元本票）部分已扣
除收取鄭家謙房屋價款二十萬元、五萬元云云（見一審卷一五一頁反面、一五二頁正
、反面），倘其所言非虛，則上訴人自認已收取五戶房屋買受人之價款一百零二萬二
千八百零七元，其中計五十四萬九千元分別於七十一年十月十四日、五月十五日與丙
○○會算時，予以抵扣。原審未詳予調查審認，遽以上開理由，為上訴人此部分不利
之認定，即有可議。次查，乙○○與上訴人簽訂合建契約，嗣由其妻丙○○接續該項
工程施作，因資金不足，而與上訴人約定，由上訴人先墊支工程款、材料費，為原審
確定之事實。所謂工程款，乃指與工程所需之一切費用而言。舉凡興建房屋所需之稅
金、水電費、代書費、土地分割規費、測量費等皆包括在內。原審泛謂上訴人提出之
明細表所列之稅金、水電費：：等費用，核與工程款無涉，已逾墊支款項之範圍云云
，亦有未合。末查，上訴人提出丙○○簽發之本票（即原證七之二至七之八）七張，
自認其中含利息三萬九千八百九十一元、七千二百九十二元、八千五百元、六萬五千
七百二十二元、四千二百五十元，共計十二萬五千六百五十五元（見一審卷一五一頁
正面至一五二頁反面）。原審竟認定上訴人列利息計十三萬餘元云云，亦與卷內資料
不符之違法。上訴論旨，指摘原判決此敗訴部分不當，聲明廢棄，非無理由。又查被
上訴人丙○○書立上開同意書同意上訴人先行墊支工程款、材料費，扣抵向五戶房屋
買受人收取之房屋價款，如不足額，丙○○願負責補償，因此對於上訴人所負之金錢
債務，是否作為金錢借貸所應交付之金錢，而與上訴人合意成立消費借貸？有待查明
。案經發回，宜併注意及之，併此敘明。
原判決其餘部分：
經核於法洵無違誤。上訴論旨，徒就原審取捨證據、認定事實之職權行使，指摘原判
決此敗訴部分不當，聲明廢棄，非有理由。
據上論結，本件上訴一部為有理由，一部為無理由。依民事訴訟法第四百七十七條第
一項、第四百七十八條第一項、第四百八十一條、第四百四十九條第一項、第七十八
條，判決如主文。
中      華      民      國    八十九    年      九      月      八      日
                              最高法院民事第二庭
                                  審判長法官  劉  延  村
                                        法官  劉  福  聲
                                        法官  黃  秀  得
                                        法官  陳  國  禎
                                        法官  李  彥  文
      右正本證明與原本無異
                                              書  記  官
中      華      民      國    八十九    年     九       月     十九     日


司法院資訊處製作；財團法人民間司法改革基金會備份。
